【裁判字號】    90,簡上,6
【裁判日期】    900718
【裁判案由】    履行契約
【裁判全文】
台灣彰化地方法院民事判決  九十年度簡上字第六號
    上  訴  人  乙○○
    被 上 訴人  丙○○
    訴訟代理人  甲○○
右當事人間請求履行契約事件，上訴人對於中華民國八十九年九月十三日本院北斗簡
易庭第一審判決（八十八年度斗簡字第三八五號)提起上訴，本院判決如左：
    主      文
原判決關於駁回上訴人左列第二項之訴部分，及該部分假執行之聲請，並訴訟費用之
裁判廢棄。
被上訴人應容忍坐落彰化縣溪州鄉○○段四０二之二號土地如附圖所示Ａ部分面積０
．００二三公頃土地，由上訴人建築水溝，供上訴人汲水灌溉之用。上開水溝用地如
有被上訴人之樹木，並應容忍上訴人負責將該樹木移植至所築水溝邊被上訴人分管之
土地內。
其餘上訴及第二審擴張之訴均駁回。
第一、二審訴訟費用由被上訴人負擔三分之二，餘由上訴人負擔。
    事      實
甲、上訴人方面：
一、聲明：
（一）原判決廢棄。
（二）被上訴人應將坐落彰化縣溪州鄉○○段四０二之二號土地如附圖所示Ａ部分面
      積０．００二三公頃交還上訴人使用，並同意由上訴人沿現有道路旁至現有水
      溝汲水點止，自行築造一條長一五八台尺、寬二台尺之水泥水溝，供上訴人汲
      水灌溉之用。
（三）前項系爭水溝地內如有被上訴人之樹木，被上訴人應容忍上訴人負責將該樹木
      移植至所築水溝邊被上訴人分管之土地內。
（四）第一、二審訴訟費用由被上訴人負擔。
二、陳述：除與第一審判決記載相同者，茲予引用外，並補述略稱：
（一）原判決所謂諸證人均對系爭溝地未言及交還而駁回上訴人之請求，惟查系爭水
      溝地早已是兩造交換使用，今為被上訴人竊佔，故必須將水溝地交還上訴人使
      用才能築造水泥之水溝，事實上諸證人所證已屬包含被上訴人已同意將系爭水
      溝交還上訴人築造水泥水溝，如被上訴人不將系爭水溝交還上訴人使用，上訴
      人又如何能築造水泥水溝。
（二）系爭水溝於八十四年十月七日成立和解，上訴人隨即於數日後將水溝挖掘完成
      ，準備以水泥混凝土築造水溝之際，被上訴人始反悔，不肯承認有和解成立而
      報警並告訴上訴人侵佔，而後經不起訴處分確定，故系爭水溝於和解後即已完
      成挖掘，只是未以水泥做好而已，因此上訴人僅係請求將現成泥土之水溝變成
      水泥之水溝同樣均是已有水溝存在，何來影響執行之效果。
三、証據：援用原審之立證方法，並補提相片五張為證，另聲請調閱台灣彰化地方法
    院檢察署八十四年度偵字第八０五０號案件卷證。
乙、被上訴人方面：
一、聲明：
（一）上訴駁回。
（二）第二審訴訟費用由上訴人負擔。
二、陳述：除與第一審判決記載相同者，茲予引用外，並補述略稱：
（一）兩造於和解協調中，均由第三人從中斡旋交談，被上訴人並未參與表示意見，
      亦無授權予任何人為代理人，被上訴人之子劉明勝、劉明正參與協調，係以第
      三人身分參與斡旋，並非被上訴人之代理人，因此劉明勝、劉明正表示同意，
      對被上訴人不生效力。另民事上之和解，必須雙方就爭點達成協議，方能成立
      ，本件上訴人主張和解成立，然既未明確約定水溝位置及水溝之長寬，縱然和
      解成立，亦無從請求履行，何況並無和解。
（二）被上訴人之土地已被法院查封，依強制執行法第五十一條第二項規定：實施查
      封後，債務人就查封物所為移轉、設定負擔或其他有礙執行效果之行為，對於
      債權人不生效力。故縱有和解，亦已陷於給付不能，上訴人請求履行契約，亦
      不應准許。
（三）本件談論和解過程中並無人提起交地予上訴人之情事，上訴人於原審所舉證人
      之證詞，亦無一證明被上訴人應交還土地之事實，即可明證。
（四）上訴人於原審之聲明並未主張為「水泥」水溝，於上訴聲明竟變更為「水泥」
      水溝，依法非經被上訴人之同意，不得為之，被上訴人特此聲明不予同意。
三、証據：援用原審之立證方法，並補提地籍圖謄本一份、照片六張為證，另聲請向
    溪洲鄉公所調卷。
丙、本院方面：
    依職權調閱本院八十七年度執字第四七三０號執行卷宗全卷及依聲請調閱台灣彰
    化地方法院檢察署八十四年度偵字第八０五０號案件全卷。
    理      由
一、上訴人原起訴之聲明為（一）被上訴人應將坐落彰化縣溪州鄉○○段四０二之二
    號土地如附圖所示Ａ部分面積０．００二三公頃交還上訴人使用，並由上訴人建
    築水溝，供上訴人汲水灌溉之用。（二）前項系爭水溝地內如有被上訴人之樹木
    被上訴人應容忍上訴人負責將該樹木移植至所築水溝邊被上訴人分管之土地內。
    ；後於第二審具狀將聲明（一）之「水溝」更改為「水泥水溝」，經核應屬擴張
    訴之聲明，合於民事訴訟法第四百四十六條第一項、第二百五十五條第一項第三
    款之規定，應予准許，合先敘明。
二、上訴人起訴主張坐落彰化縣溪州鄉○○段四０二之二號及同段四０二號、四０二
    之一號三筆土地，係由上訴人與被上訴人因繼承而取得之農地，並已分管使用數
    十年，因被上訴人所分管之位置位於高處，上訴人分管之位置位於低處，故分管
    時約定由上訴人提供相當面積之土地與被上訴人，並由被上訴同意將系爭四０二
    之二號土地其分管部分之土地南側靠路邊處提供寬三台尺、長一五八台尺之土地
    ，由上訴人建築水溝，供上訴人之田地汲水灌溉之用，詎被上訴人於八十三年七
    月三十一日及翌日將上開水溝填平後種植樹木，予以竊占，嗣經上訴人提起自訴
    ，由台灣高等法院台中分院以八十四年度上易字第八七二號刑事判決，處被上訴
    人罪刑確定在案。因在前揭刑事案件審理中之八十四年十月七日，兩造成立和解
    ，被上訴人願將上開土地如附圖所示Ａ部分面積０．００二三公頃交還上訴人，
    並由上訴人建築水溝，供上訴人汲水灌溉之用，且容忍上訴人將該水溝用地內被
    上訴人所有之樹木移植至所築水溝邊被上訴人分管之土地內，惟被上訴人嗣後竟
    拒不履行，為此，爰依和解契約，提起本件訴訟等語。被上訴人則以並未與上訴
    人成立和解，且被上訴人之土地持分現亦遭法院查封拍賣中，被上訴人已無處分
    之權能，上訴人之訴為無理由等語資為抗辯。
三、查上訴人主張坐落彰化縣溪州鄉○○段四０二之二號及同段四０二號、四０二之
    一號三筆土地，係由上訴人與被上訴人因繼承而取得之農地，並已分管使用數十
    年，因被上訴人所分管之位置位於高處，上訴人分管之位置位於低處，故分管時
    約定由上訴人提供相當面積之土地與被上訴人，並由被上訴同意將系爭四０二之
    二號土地其分管部分之土地南側靠路邊處提供寬三台尺、長一五八台尺之土地，
    由上訴人建築水溝，供上訴人之田地汲水灌溉之用，嗣因上訴人於該土地南側靠
    路邊處之寬三台尺、長一五八台尺之土地建築水溝，供上訴人之田地汲水灌溉之
    用，竟遭被上訴人於八十三年七月三十一日及翌日將之填平後種植樹木，予以竊
    占，經上訴人提起自訴，由台灣高等法院台中分院以八十四年度上易字第八七二
    號刑事案件審理，兩造於審理中之八十四年十月七日，成立和解，被上訴人願將
    上開土地如附圖所示Ａ部分面積０．００二三公頃由上訴人建築水溝，供上訴人
    汲水灌溉之用，且容忍上訴人將上開水溝用地內被上訴人所有之樹木移植至所築
    水溝邊被上訴人分管之土地內等情，業據提出台灣高等法院台中分院八十五年度
    訴字第一０六號民事判決、八十四年度上易字第八七二號刑事判決、該分院檢察
    署八十五年度議廉字第一八０號處分書及台灣彰化地方法院檢察署八十四年度偵
    字第八０五０號不起訴處分書等件為證，並經證人劉信雄、劉進堂及阮正枝於前
    揭八十四年度偵字第八０五０號被告乙○○、江泰信侵占案偵查中各證述無訛，
    且被上訴人於台灣高等法院台中分院八十五年度訴字第一０六號附帶民事訴訟中
    就和解之事實亦不為爭執，並辯稱上訴人僅得依和解請求，復由原審勘驗現場，
    囑託彰化縣北斗地政事務所派員測量明確，製有附圖複丈成果圖足稽，堪認上訴
    人此部分主張為真正，被上訴人猶執前開抗辯爭執兩造間未成立和解云云，顯不
    足採。至於上訴人另主張被上訴人亦願將附圖所示Ａ部分土地交還上訴人，以及
    上訴人於本院審理時主張被上訴人同意以水泥築造系爭水溝一節，為被上訴人所
    否認，且因前揭證人證述之內容未及於此，上訴人復未提出其他證據以實其說，
    自難信該部分之主張亦為真實。
四、次按強制執行法第五十一條第二項規定：實施查封後，債務人就查封物所為移轉
    、設定負擔或其他有礙執行效果之行為，對於債權人不生效力。依上揭法律規定
    ，債務人於實施查封後，若就查封物有移轉、設定負擔或其他有礙執行效果之行
    為，僅係對於強制執行之債權人不生效力，屬相對無效，並非絕對無效。查前揭
    兩造共有之四０二之二號土地，其中被上訴人應有部分十八分之三，業經債權人
    誠泰商業銀行股份有限公司聲請本院於八十七年六月二十三日查封在案，固有土
    地登記簿謄本附卷可憑，亦為兩造所不爭，惟查封行為並未剝奪被上訴人之處分
    權能，亦即被上訴人前揭依和解契約應履行之容忍義務，就被上訴人而言，並無
    給付不能之狀態，僅於上訴人請求被上訴人履行時，強制執行之債權人得依強制
    執行法第五十一條第二項規定主張對其不生效力，惟此要屬另一問題，非謂被上
    訴人之容忍義務已因查封行為而陷於給付不能。從而，被上訴人辯稱其土地應有
    部分現遭法院查封拍賣中，被上訴人已無處分之權能，上訴人之訴為無理由一節
    ，亦有誤認，尚無足採。
五、綜上所述，上訴人主張依兩造間之和解契約，請求判決被上訴人應容忍坐落彰化
    縣溪州鄉○○段四０二之二號土地如附圖所示Ａ部分面積０．００二三公頃土地
    ，由上訴人建築水溝，供上訴人汲水灌溉之用，上開水溝用地如有被上訴人之樹
    木，並應容忍上訴人負責將該樹木移植至所築水溝邊被上訴人分管之土地內部分
    ，洵屬正當，應予准許；逾此範圍所為之請求，為無理由，應予駁回。原審就上
    開應准許部分，為上訴人敗訴之判決，並駁回其假執行之聲請，自有未洽，上訴
    意旨就此部分指摘原判決不當，求予廢棄改判，為有理由，爰由本院予以廢棄改
    判如主文第二項所示。至於逾越上開應准許部分，原審判決駁回上訴人之訴及其
    假執行之聲請，核屬適法正當，並無違誤，上訴意旨，就此部分，仍執陳詞，指
    摘原判決不當，求為廢棄改判，以及上訴人另於上訴審所為擴張之訴部分，均為
    無理由，自應予以一併駁回。
六、兩造其餘攻擊或防禦方法，經本院斟酌後，認為均不足以影響本件判決結果，爰
    不一一論列，併此敘明。
據上論結：本件上訴為一部有理由，一部無理由，依民事訴訟法第四百三十六條之一
第三項、第四百四十九條第一項、第四百五十條、第七十九條但書，判決如主文。
中      華      民      國    九十      年      七      月     十八     日
                                     台灣彰化地方法院民事第三庭
~B審判長法官  何志通
~B法      官  陳弘仁
~B法      官  李進清
右為正本係照原本作成。
本判決不得上訴。
~B法院書記官  謝秋德
中      華      民      國    九十      年      七      月     二十     日


司法院資訊處製作；財團法人民間司法改革基金會備份。
